【裁判字號】    89,上訴,858
【裁判日期】    890913
【裁判案由】    常業詐欺
【裁判全文】
臺灣高等法院高雄分院刑事判決          八十九年度上訴字第八五八號
    上訴人
    即被告      戊○○
右上訴人因常業詐欺案件，不服臺灣高雄地方法院八十八年度易字第三一三二號中華
民國八十九年四月二十九日第一審判決（起訴案號：臺灣高雄地方法院檢察署八十八
年度偵字第八八七號），及移送併辦（八十八年度偵續字第四三一號、八十八年度偵
字第六四四一號）提起上訴，本院判決如左：
      主      文
原判決撤銷。
戊○○連續意圖為自己不法之所有，以詐術使人將本人之物交付，處有期徒刑壹年。
      事      實
一、戊○○意圖為自己不法之所有，基於概括犯意，以佯稱係專辦理銀行信用貸款者
    ，而向欲辦理之人表示辦理前須先繳交一定金額之保證金、佣金或走門路費用不
    等之方法，在與之接洽者如數交付各該金額後，非但未予辦理且即避不見面，茲
    將其實施之時間、地點、方法及對象，分述如下：
（一）於民國八十四年六月間許，向丙○○佯稱其能代辦銀行信用貸款事宜，丙○○
      因此而轉為告知友人楊英桃、劉鎮南，適楊英桃及劉鎮南各欲借款新臺幣（下
      同）三百萬元及二百萬元，戊○○認有機可乘，遂向丙○○表示因需要二位保
      證人，但應事先給付每位保證人百分之一佣金，即分別為六萬元及四萬元之金
      額，使丙○○陷於錯誤，再轉告其意予楊英桃及劉鎮南知悉，而各收取二人六
      萬元及四萬元後，分別於同年六月十日及八月五日，在臺北市萬華區龍山寺附
      近，各交付六萬元及四萬元予戊○○。然戊○○取得上開款項後，竟未依約辦
      理，迄同年九月初起，丙○○發覺楊英桃及劉鎮南之銀行信用貸款始終未放款
      ，乃至同年十月初許，將六萬元及四萬元分別返還予楊萬桃及劉鎮南，並欲聯
      絡戊○○時，戊○○已避不見面，丙○○始知受騙。
（二）於八十五年九月十七日，在高雄縣鳳山市○○路十一號八樓，得知甲○○欲辦
      理二千萬元之貸款，即詐稱辦理上開金額之貸款，須事先繳交十萬元走門路為
      由，致使甲○○信以為真，而交付十萬元予戊○○。惟戊○○於取得該款項後
      ，並未辦理銀行信用貸款事宜，經甲○○察覺後，已逃逸無蹤，甲○○始知有
   詐。
（三）於八十八年六月許化名為蔡賢乙，以電話號碼000000000為對外聯繫
      方式，委由不知情之中國時報刊登廣告，宣傳表示可以代辦信用貸款，適丁○○欲借款一百五十萬元而於閱報後得悉上開內容，便以該報載電話與戊○○連
      絡，戊○○復偽稱如借款一百五十萬元，共須約五、六萬元之手續費，惟須先
      付一萬元，餘則於銀行放款後再行扣抵，致丁○○不疑有他，而於同年六月十
      六日上午十一時許，在嘉義縣水上鄉○○○○道旁交付一萬元。戊○○於取得
      該筆金額後，便不知去向，丁○○始知受騙。
（四）嗣戊○○又承前犯意，於八十八年九月九日，以電話號碼Ｚ00000000
      0為對外聯繫方式，復委請不知情之中國時報刊登廣告，內容以對二十五歲至
      四十歲缺錢想賺錢之女性協助渡過難關等語，經丁○○以該電話號碼與之連絡
      ，發現聲音與戊○○相同後，報警並約定見面地點後，戊○○始未遂其犯行。
二、案經被害人甲○○訴請臺灣高雄地方法院檢察署檢察官偵查起訴及臺灣臺北地方
    法院檢察署檢察官、臺灣嘉義地方法院檢察署檢察官移送併辦。
    理  由
一、訊據被告戊○○固坦承有與告訴人甲○○、丙○○及丁○○等人，因代為辦理銀
    行信用貸款之緣故，而各取得甲○○等交付之上開金額，但均未辦理信用貸款，
    惟矢口否認有任何詐欺犯行，辯稱：伊自己並不會辦貸款，而係委請一位姓名年
    籍不詳之王先生向不詳銀行辦理，辦成後王先生會給付其百分之十的佣金，故伊
    僅為仲介人，王先生取款後即避不見面，伊亦為被害人。另伊係刊登徵友廣告，
    是報社誤載為貸款廣告云云，惟查：
（一）被告以辦理銀行信用貸款為由，而收取告訴人丙○○十萬元、甲○○十萬元及
      丁○○一萬元，但均未辦理一情，業據告訴人甲○○證述乙確，核與告訴人丙○○及丁○○指訴之情節相符，並有被告出具予甲○○之收據一紙在卷足參，
      顯見被告上開自白實屬有據，堪予認定。
（二）告訴人丁○○於偵查中證稱：在與被告接洽之過程中，皆由被告單獨與其洽商
      ，並表示由被告全權處理等語（見八十八年度偵字第六四四一號偵查卷宗第八
      頁，八十八年十月五日之訊問筆錄）。雖被告一再辯稱係委由王先生代為辦理
      貸款事宜，而聯絡方式咸為王先生主動與打電話其予伊，伊將取自告訴人之款
      項交付給王先生後，王先生即避不見面，故伊亦為被害人云云，並提供其曾與
      王先生之聯絡電話Ｏ七─0000000號碼以佐其說，惟原審據該電話號碼
      向中華電信股份有限公司臺灣南區電信分公司函查之結果，該租用戶係蘇淑慧
      ，此有該分公司八十八年八月七日南營字八八Ｏ七七Ｏ一四七四號函在卷足考
      。據此原審傳喚證人蘇淑慧到庭結證稱：其於八十七年二、三月間即已申請該
      電話號碼使用等語（見原審卷八十八年九月十五日訊問筆錄），即與被告前揭
      於八十八年六月許始與告訴人丁○○接洽之辯詞有間，雖被告當庭聽聞證人蘇
      淑慧證述後即改稱：伊於八十五年間均以該電話與王先生聯絡云云，惟衡情對
      於業務往來密切，甚至有交付金錢之人，竟不知其年籍姓名及聯絡方式者，顯
      與常情有違，且參諸被告與告訴人丙○○、甲○○接洽時，更無隻字片語提及
      有仲介人、王先生等情，業據告訴人丙○○及甲○○陳乙在卷，並核與告訴人
      丁○○指訴之情節相符。是以被告雖以前開情詞置辯，然應係臨訟杜撰之詞，
      實屬無稽。
（三）被告自承並不會辦理貸款等語，在與告訴人丁○○接洽之初，即已提出化名為
      蔡賢乙之名片，已據告訴人丁○○指訴綦詳，且由卷附之蔡賢乙名片一張觀之
      自乙，顯見其係藉由化名為蔡賢乙之方式企圖隱藏身分，掩人耳目，足證其自
      始即有為自己不法所有之犯意至乙。又被告既乙知告訴人丙○○代其友人楊英
      桃、劉鎮南辦理銀行信用貸款各三百萬元及二百萬元，告訴人甲○○及丁○○
      分別欲辦理二千萬元及一百五十萬元之銀行信用貸款，而分別自告訴人丙○○
      、甲○○及丁○○處收取十萬元、十萬元及一萬元之款項，而告訴人等交付被
      告所稱須事先收取之上開佣金或保證金後，被告皆未有辦理等情，業如前述，
      足徵告訴人等應係相信被告確有辦理銀行信用貸款之能力，始交付被告指示各
      該須事前收取之款項。而被告並未有辦理信用貸款之能力，且被告受領竟未依
      約履行，並避不見面，可證被告係以前揭方法，致告訴人等陷於錯誤，而交付
      約定金額，至為顯然。
（四）被告於詐取告訴人丁○○一萬元得手後，又於八十八年九月九日在中國時報上
      刊登廣告，以對二十五歲至四十歲缺錢想賺錢之女性，協助渡過難關為宣傳，
      適因告訴人丁○○閱報後以報載之Ｚ000000000號電話連絡，察覺係
      被告聲音而報警查獲，始未得逞之事實，復經被告直承上情非虛，核與告訴人
      丁○○指訴之情節相符，並有上開報紙影本一份在卷可資佐憑，益可證被告有
      反覆以詐稱其有能力辦理銀行信用貸款之行為，而於詐取財物後，即改弦更張
      ，復以變更報紙廣告內容及聯絡方式之行為，施行詐術之事實。雖被告否認所
      刊登之廣告內容為貸款廣告云云，惟由丁○○於警訊中指證：其係透過中國時
      報副刊廣告之Ｚ000000000電話與被告連絡後見面，被告持化名為蔡
      賢乙之名片一張交其收執，名片上註乙係專辦信貸融資等借款手續等語歷歷（
      見八十八年九月九日警訊筆錄），並與告訴人丙○○於原法院審理中證述：被
      告確實有登貸款廣告，其曾看過廣告原稿就是幫人辦貸款等詞相同（見原審八
      十九年四月十九日審理筆錄）。且報紙廣告係依客戶所欲宣傳之內容刊載，焉
      有創設另一完全不同文義之理，故被告所辯，與事實不符，委無足採。故本件
      事證乙確，被告犯行洵足認定，應依法論科。
二、核被告所為，關於事實欄第(一)(二)(三)部分，係犯刑法第三百三十九條第一項詐欺取
    財罪，第(四)項部分，係犯同法條第三項詐欺取財未遂罪；先後多後犯行，係基於
    概括犯意，犯同一罪名，為連續犯，以既遂一罪論；檢察官雖僅就第(二)部分起訴
    ，但其餘部分，與起訴部分，有連續犯裁判上一罪關係，為起訴效力所及，本院
    應一併論究，原審據以論罪科刑，固非無見，按被告於警詢及偵查中雖自白其以
    辦理信用貸款為業，但此非自白以詐欺為業，且被告於前後三年間，有前述四次
    犯行，難認係常業犯，原審變更起訴法條，以常業詐欺論科，尚有未洽，被告上
    訴否認犯罪，固無足取，惟原判決既有可議，自應予以撤銷改判，審酌其所詐騙
    之金額非鉅，並於犯罪後已返還部分款項與告訴人，此有卷附之收據及匯款單可
    資佐憑，並由告訴人當庭點收無訛，犯罪後態度尚佳等一切情狀，量處如主文所
    示之刑。
三、被告經合法傳喚，無正當理由不到庭，爰不待其陳述逕行判決。
據上論結，應依刑事訴訟法第三百六十九條第一項前段、第三百六十四條、第三百七
十一條、第二百九十九條第一項前段、刑法第五十六條、第三百三十九條第一項，罰
金罰鍰提高標準條例第一條前段，判決如主文。
本案經檢察官邱榮藏到庭執行職務。
中    華    民    國     八十九     年       九       月      十三      日
                              臺灣高等法院高雄分院刑事第九庭
                                  審判長法官  張乙松
                     法官  任森銓
                                        法官  江泰章
右正本證乙與原本無異。
不得上訴。
                                      書記官  黃一秋
中    華    民    國     八十九     年       九       月      十四      日
附錄：本判決論罪科刑法條：
刑法第三百三十九條第一項：
意圖為自己或第三人不法之所有，以詐術使人將本人或第三人之物交付者，處五年以
下有期徒刑、拘役或科或併科一千元以下罰金。
                                                                        Ｋ


司法院資訊處製作；財團法人民間司法改革基金會備份。
